臺灣高雄地方法院刑事判決　　　　　　　　　　　　　九十年度訴字第一六九號
　　公　訴　人　臺灣高雄地方法院檢察署檢察官
　　被　　　告　丙○○
　　　　　　　　亥○○
　　　　　　　　辛○○
　　　　　　　　庚○○
　　　　　　　　辰○○
右列被告因常業詐欺案件，經檢察官提起公訴（八十九年度偵字第七二二三號、第七
九一○號、第一一一六八號、第一四六六八號、第一七二九二號、第一八八二三號）
，及移送併案審理（九十年度偵字第一○八四一號），本院判決如左：
    主  文
丙○○、亥○○共同常業詐欺，均處有期徒刑貳年陸月。
辛○○、庚○○幫助常業詐欺，均處有期徒刑陸月。
辰○○無罪。
    事  實
一、亥○○、丙○○、蔡幸容（化名為陳惠婷─另由本院八十九年度易字第五一六○
    號審理中）及某不詳姓名綽號「大哥」等成年男女多人，共同基於意圖為自己不
    法所有之犯意聯絡，自八十八年十一月間起，組成俗稱之「刮刮樂」詐騙集團，
    並以之為常業，由丙○○在亥○○位於高雄市○○區○○路三一號九樓之一所經
    營之火鍋店設置據點，以每本存摺二千五百元之代價，收購包括如附表所示之戌
    ○○（另行審結）、庚○○、辛○○等人所提供之帳戶，以供該「刮刮樂」詐騙
    集團使用。其方式為：先由亥○○在報紙上刊登招募臨時工的廣告，並進而慫恿
    前來應徵之民眾提供金融機構之帳戶。綽號「大哥」之男子，交付丙○○每本存
    摺新台幣（下同）四千元作為酬勞；丙○○將其中三千元交付亥○○；亥○○再
    將其中二千五百出交給提供帳戶之民眾，以此方式謀取不法利益。嗣有庚○○、
    辛○○、戌○○、寅○○、戊○○、午○璽、壬○○、胡金蘭、巳○○、佘冠傑
    、乙○○、未○○（後九人均未經起訴）等人，均了解國內社會上此起彼落、層
    出不窮之刮刮樂及其相類似之詐騙集團或不法份子為掩飾其不法行徑，避免執法
    人員之追究及處罰，經常利用他人之存款帳戶、印章、提款卡以確保犯罪所得之
    不法利益，並掩人耳目，因此，在客觀可以預見一般取得他人金融帳戶使用之行
    徑，常與行財產犯罪所需有密切關連，竟以縱有人持其存款簿、提款卡作為詐騙
    之犯罪工具，亦不違其本意之幫助犯意，乃為貪圖二千五百元之不法利益，分別
    透過亥○○、丙○○及蔡幸容，提供如附表所示之金融機構帳戶供該詐騙集團使
    用。嗣該詐騙集團即分別於附表所示之時間，以「創信國際投信機購」、「新華
    理財投資機構」、「光大科技國際有限公司」及「德寶科技公司」等名義，寄發
    「刮刮樂」彩單給丁○○、癸○○、卯○○、甲○○、天○○、酉○○、丑○○
    、申○○、己○○及子○○等人，或訛稱中獎須先行繳納稅金，或以販賣六合彩
    明牌為幌子，或訛稱代辦信用貸款，須提出財力證明等，致丁○○等人不知有詐
    ，而依指示，分別於附表所示之日期，將如附表所示之款項匯入戌○○、庚○○
    及辛○○等人如附表所示之帳戶內，總計詐騙丁○○等人共計一千一百三十三萬
    六千百一百五十元。
二、案經被害人丁○○等人訴由高雄市政府警察局刑警大隊、新興分局及鹽埕分局報
    告台灣高雄地方法院檢察署檢察官偵查起訴及移送本院併案審理。
    理  由
甲、有罪部分：
一、訊據被告丙○○對於右揭犯罪事實均坦承不諱；被告亥○○則矢口否認有何常業
    詐欺之犯行，辯稱收購帳戶一事，係丙○○在處理，與之無關；至被告辛○○及
    庚○○則雖坦承有償提供帳戶供丙○○等人使用，惟均辯稱：伊不知帳戶要作為
    非法用途云云。經查：
    （一）右揭犯罪事實業據被害人丁○○、癸○○、卯○○、甲○○、天○○、劉
          銘海、丑○○、申○○、己○○及子○○等人，於警訊及本院審理中指述
          綦詳。
    （二）被告丙○○於本院九十年九月十四日訊問時供稱：「（法官問：是否幫人
          收購帳戶？）有，在八十八年底我曾看報紙廣告存簿收購及應徵業務二則
          廣告，我就打電話去應徵業務，對方叫『陳惠婷』，他們說是營造廠，需
          要收購帳戶。他還說亥○○和他們有合作關係，亥○○的店是一個據點，
          『陳惠婷』就帶我到亥○○的店去學，並認識那些人。後來『陳惠婷』因
          案被抓後，我就負責接手亥○○這個據點。平常是由亥○○去收這些帳戶
          交給我，我再交給上頭一位陳姓男子，‧‧‧本案卷附人頭帳戶中庚○○
          是我經手的，戌○○及辛○○是亥○○拿給『陳惠婷』的。」等語。核與
          被告庚○○於本院九十年九月二十五日審理中供稱：「我是在亥○○所開
          的店旁邊交給丙○○，報酬二千元。」及共同被告戌○○於九十年一月五
          日偵訊中供稱：「（檢察官問：你經庚○○介紹亥○○轉交帳戶給陳小姐
          ？）有，我借給陳小姐，在八十八年底借他。」（見八十九年度偵字第七
          二二三號卷第四四頁背面筆錄）等情，均相一致。
    （三）另被告亥○○於八十九年三月十二日警訊中已坦承：「約於三至四個月前
          有一女子『陳惠婷』到我處詐騙我說，其公司因需報銷稅金，請我幫忙尋
          找人頭戶，提供一人頭戶者，可賺取新台幣三千元，而我抽取伍百元，於
          是在我處充當申報服務業，並由我幫忙找尋約有二十個人充當人頭戶。」
          等語（見八十九年度偵字第七二二三號警訊卷筆錄）。被告亥○○嗣於本
          院審理中辯稱警訊筆錄係警察自己寫的，沒拿給他看，就讓他簽名云云（
          見本院九十一年四月二十四日筆錄）。惟經本院當庭勘驗警訊筆錄之錄音
          帶：錄音帶內容與筆錄內容相符，被告答話語氣平和，一問一答。此有本
          院九十一年四月二十四日勘驗筆錄可按。是被告亥○○上開辯解顯不實在
          。況被告辛○○於八十九年七月五日警訊中亦供稱：「Ａ咪（指丙○○）
          是亥○○及同居人（阿珍）介紹我認識的。」等語（見八十九年度偵字第
          一八八二三號警訊卷）是被告亥○○顯有介紹人頭買賣存摺之情事。且被
          告亥○○復於八十九年一月二十五日十六時四十七分許，在高雄府北郵局
          ，自附表中之戊○○帳戶內，提領由被害人卯○○所匯入之其中部分款項
          九十五萬元，復有翻拍自該郵局之監視錄影帶照片二張在卷可憑（見八十
          九年度偵字第七九一○號警訊卷）。被告亥○○固辯稱當時係受被告李淑
          玲委託前去測試所收購之帳戶是否可用，惟被告亥○○對於究係測試何人
          之郵局帳戶，迄無法提出相關證據供本院調查。且經本院向高雄府北郵局
          函查結果，同一時間，戊○○之上開帳戶，確實於該郵局有被提領九十五
          萬元之紀錄，此亦有郵政儲金匯業局九十年十一月二十八日管00000
          000字第一三七號函一紙在卷可按，是被告亥○○於當時出現於高雄府
          北郵局，顯係提領戊○○帳戶內由被害人卯○○所匯入之款項等情，即可
          認定。被告亥○○辯稱並未參與其事，實不足為採。
    （四）被告亥○○固又辯稱：伊僅係單純提供場地給丙○○使用，丙○○會給他
          一些打擾場地的費用云云。惟被告丙○○卻供稱：給亥○○的佣金是按件
          計算，每件五百元（見本院九十一年四月二十四日筆錄）。且被告辛○○
          亦供稱：我去的時候丙○○在走廊辦理，亥○○幫忙處理，幫忙發錢（見
          本院同日筆錄）。足證被告戴金並非僅係單純提供場地者。參諸被告戴金
          龍亦不諱言向丙○○收取報酬，亦證明其確實參與其事，被告亥○○前開
          辯解顯不足為採。
    （五）又被告庚○○及辛○○固辯稱：不知帳戶係供作詐騙集團行騙之用云云。
          惟按民間理財習慣，郵局帳戶係屬個人財產重要檢索依據，帳戶內金錢流
          向及相關記載，常為稅法或其他各該法律之重要憑據，被告等業已成年，
          且為受有基本常識教育之人，自無可能不瞭解其中涉及之重要法律爭議，
          且郵局帳戶本人人均可前往開戶，如非用於非法之途，需要之人只須自己
          前往開戶即可，又何須向他人購買帳戶。更何況，帳戶內如出現不當或來
          源不明之金錢利得，將來可能成為對己不利之事證，是以借用帳戶予他人
          使用時，衡情必會探詢使用目的及方式，甚而留存對方真實姓名、年籍之
          資料或隨時檢索查驗帳戶使用情形方屬常情，豈有借用後任令不管，且帳
          戶內有大筆資金之進出，竟仍全然不知其中緣由，且未留存或探詢對方真
          實姓名、年籍以求日後涉訟時自保之理，足見被告庚○○及辛○○上開所
          辯，悖離常情至鉅，所辯無從採憑，被告等應係明知上開詐騙集團之行騙
          方式與手法至明。
    （六）另被告丙○○於本院九十年九月十四日審理中，對於收購存摺之價格，固
          供稱：「每本帳戶我給亥○○四千五百元，陳姓男子會匯給我五千元，我
          每本賺五百元，至於亥○○給帳戶提供者每人多少錢，我並不清楚。」等
          語，核與被告嗣於本院九十一年四月二十四日審理中所供稱：「一本存摺
          對方會給我四千元，我拿給亥○○三千元。」等情顯不一致。惟參諸被告
          辛○○所供稱：「每本二千五百元，亥○○自己拿五百元。」等語（見本
          院同日筆錄），應以被告丙○○於本院九十一年四月二十四日審理中所供
          述為正確。
    （七）再被告亥○○及李淑琴，長期利用被告亥○○位於高雄市○○區○○路三
          十一號一樓之店面作為據點，為「刮刮樂」詐騙集團收集人頭帳戶，並收
          取佣金，使該集團得以順利詐騙多位被害人且詐騙金額高達上千萬元，其
          有反覆為之，並以之為業之意思甚明。又按「共同實施犯罪行為之人，在
          合同意思範圍內，各自分擔犯罪行為之一部，相互利用他人之行為，以達
          其犯罪之目的者，即應對全部所發生之結果，共同負責。」最高法院二十
          八年上字第三一一○號著有判例可資參照。被告亥○○及丙○○二人，長
          期為刮刮樂詐騙集團收集帳戶，被告亥○○甚且參與領取贓款之犯行，是
  被告亥○○及丙○○，就上開常業詐欺之犯行，與蔡幸容及不詳年籍綽號
          「大哥」等成年男女間，自具有犯意之聯絡及行為之分擔甚明。至被告周
          祥宗、辛○○部分，依被害人丁○○等人之指述，均未指述其等被詐欺過
          程中，曾與被告二人聯繫、見面或接洽等接觸；亦未向被告二人求證渠等
          中獎之真實性或告知經該集團要求匯款至其帳號等情，是就如何向被害人
          等進行詐欺之過程一節，僅能證明實際對渠等行詐騙取財物事實者，係綽
          號「大哥」等不詳人士組成之詐騙集團成員，衡酌詐欺行為其中之「受交
          付詐欺款」，固屬整個詐欺行為之一重要環節，然客觀上受交付方法多端
          ，倘由本人親自出面與被詐欺者行金錢交接者，尚可稱之已涉詐欺構成要
          件行為分擔，然若受詐欺者係以透過郵（電）匯之間接方式付出款項，於
          另端收受者，客觀上實係向該郵匯業者直接受取財物之交付，其方式客觀
          上與直接受付自被詐欺者本人親手之交付，尚屬有別，蓋基於郵（電）匯
          業務之快速、便捷安全特性，後者（即郵、電匯）付出財物方式，於被詐
          欺者交付財物予郵（電）匯流通業者之時，形同詐欺者已然透過郵（電）
          匯業者取得財物之受交付（換言之，當被害人將財物交付郵局時，應認已
          行詐欺犯罪構成要件行為中『交付』概念），是其後另端之提供帳戶存入
          匯款之行為，性質上已是接近詐欺取財構成要件以外之協助行為，若僅單
          純提供帳戶，以使詐欺者順遂取得款項，尚難遽認即係本於共同犯意聯絡
          與該綽號「大哥」等不詳人士，分擔任何向被害人丁○○等人非法詐財之
          行為，充其量，應認僅止於幫助之犯意而為詐欺構成要件以外之行為耳。
          此外，復有丁○○郵局匯款單一紙（八十九年度偵字第七二二三號警訊卷
          ）、卯○○郵局匯款單十張、花旗銀行現金存款明細一張（本院卷）、王
          秀琴、天○○郵局匯款單各一張、丑○○及申○○郵局匯款單各二張（八
          十九年度偵字第一四六六八號警訊卷）、酉○○郵局匯款單一張（八十九
          年度偵字第一一一六八號警訊卷）、己○○郵局匯款單一張（八十九年度
          偵字第一八八二三號警訊卷）及「創信國際投信機購」（八十九年度偵字
          第七二二三號警訊卷）、「新華理財投資機構」（本院卷）、「光大科技
      國際有限公司」（八十九年度偵字第一四六六八號、一七二九二號警訊卷
          ）等名義之海報附卷可按，事證明確，被告等犯行可堪認定。
二、是核被告亥○○及丙○○二人所為均係犯刑法第三百四十條、第三百三十九條第
    一項之常業詐欺取財罪，渠等與蔡幸容及不詳姓名綽號「大哥」等成年男女多人
    組成之詐騙集團成員間，有犯意聯絡及行為分擔，均為共同正犯。另被告庚○○
    、辛○○所為係犯刑法第三百四十條、第三百三十九條第一項常業詐欺取財罪之
    幫助罪，依刑法第三十條第二項之規定，應按正犯之刑減輕之。爰審酌被告亥○○及丙○○長期為詐騙集團收集人頭帳戶謀利，並因此使得詐騙團得以詐騙被害
    人丁○○等十餘人，金額高達一千一百三十三萬六千百一百五十元，及被告丙○○雖係為收購人頭帳戶之上手，惡性較重，惟其事後坦承犯行；另被告庚○○及
    辛○○為貪圖小利，竟提供帳戶方便他人詐騙財物，惟實際上並非行騙者等一切
    情狀，分別量處如文所示之刑。
三、被告戌○○移送併辦部分（九十年度偵字第一○八四一號卷），其提供詐騙集團
    使用之郵局帳戶為00000000000000號，與起訴部分被告所提供之
    帳戶相同，顯與起訴部分具有實質上一罪之關係，本院自當併予審理，附此敘明
    。
乙、無罪部分：
一、公訴意旨另以：被告辰○○與共同被告亥○○及丙○○等人，亦共同在上址為詐
    騙集團收購人頭帳戶，因而認辰○○亦涉犯共同常業詐欺罪嫌。
二、按犯罪事實應依證據認定之，無證據不得推定其犯罪事實；又不能證明被告犯罪
    者，應諭知無罪之判決，刑事訴訟法第一百五十四條、第三百零一條第一項分別
    定有明文。又按共同被告所為不利於己之陳述，固得採為其他共同被告犯罪之證
    據，惟此項不利之陳述，必須顯無瑕疵可指，而就其他方面調查又與事實相符，
    始足採為其他共同被告犯罪事實之認定，業經最高法院著有四十六年台上字第四
    一九號判例可參。本件訊據被告辰○○堅詞否認涉有常業詐欺之犯行。而公訴人
    認被告辰○○亦參與人頭帳戶之收購，無非係以共同被告辛○○之指述為憑。惟
    查：
    （一）共同被告辛○○於警訊及偵訊中固分別供稱：「傭金為新台幣二千五百元
          ，傭金有亥○○、阿珍（即辰○○）、Ａ咪（即丙○○），三個人在戴金
          龍的家拿給我的。」「八十九年三月一日去辦理，他拿二千五百元給我，
          是亥○○和阿珍夫妻一起在辦理。」等語（見八十九年偵度字第一八八二
          三號偵查卷八十九年七月五日警訊筆錄及八十九年九月五日偵訊筆錄）。
          惟辛○○嗣於本院審理中，供述其到亥○○的店出售存摺帳戶之情節為：
          「我經過亥○○的店門口，有很多人在那邊排隊，我問排隊的人在做什麼
          ，他們說丙○○在買帳戶。過了幾天我就拿帳戶到亥○○的店要把帳戶賣
          給丙○○，正好丙○○不在，我就交代亥○○，當時亥○○也正好不在，
          我就把牛皮紙袋裝好，交給辰○○，‧‧‧要她轉給亥○○。」等語（見
          本院九十年六月七日筆錄）。則依共同被告辛○○之供述，顯然當時係認
          為丙○○及亥○○才是收購帳戶之人，否則豈會供稱「拿帳戶到亥○○的
          店要把帳戶賣給丙○○」及「要他（指辰○○）把紙袋轉交給亥○○。」
          。從而辛○○於警訊及偵訊中之供詞，自有可能係因被告辰○○與亥○○
          為夫妻，且辰○○當時亦正在火鍋店內，並代收受所交付之存摺，因而認
          被告辰○○亦為本件共犯。是共同被告辛○○於警訊及偵查中之供述，尚
          難認毫無瑕疵。
    （二）況辛○○嗣於本院九十一年四月二十四日審理中即改稱：「我去的時候，
          丙○○在走廊辦理，亥○○在幫忙處理、幫忙發錢，他太太在旁邊帶小孩
          。」等語。核與共同被告丙○○於本院同日審理中所供稱：「辰○○通常
          是在家裡帶小孩，應該沒有參與這件事。」等情亦相一致，是辛○○於本
          院之供述應較為可採。
    （三）綜上所述，被告辰○○涉案之部分，除有共同被告辛○○於警訊及偵查中
          顯有瑕疵之供述為證外，並無其他積極之證據足以證明被告涉有共同常業
          詐欺之犯行，自屬不能證明被告犯罪，依法應為無罪之諭知。
三、另被告辰○○業經本院合法傳喚，此有送達回證一紙在卷可按，爰不待其陳述逕
    行判決，併此敘明。
據上論斷，應依刑事訴訟法第二百九十九條第一項前段、第三百零一條第一項、第三
百零六條，刑法第二十八條、第三百四十條、第三百三十九條第一項、第三十條第二
項、罰金罰鍰提高標準條例第一條前段，判決如主文。
中      華      民      國      九十一    年      五      月      三    日
                                  臺灣高雄地方法院刑事第二庭
                                      審判長法  官  宋明中
                                法  官  劉定安
                                            法  官  高英賓
右正本證明與原本無異。
如不服本判決，應於判決送達後十日內，向本院提出上訴狀。
                                            書記官  林雯琪
中      華      民      國      九十一    年      五      月      三    日
    附  表(亥○○、丙○○收購之人頭帳戶)
┌───┬─────┬────┬────┬──────┬────┬───┐
│時  間│ 化名機構 │犯罪手法│被害人  │日        期│金額    │人頭帳│
│      │          │        │        │            │(新台幣)│戶    │
│      │          │        │        │            │        │      │
├───┼─────┼────┼────┼──────┼────┼───┤
│八十八│創信國際投│寄發刮刮│丁○○  │88.12.13    │90000   │戌○○│
│年十二│資機構    │樂彩單，│癸○○  │88.12.15    │90000   │郵局00│
│月間  │          │訛稱中獎│(併辦)  │            │80000   │413360│
│      │          │需繳稅金│        │        │        │718077│
│      │          │        │        │            │        │號    │
│      │          │        │        │            │        │      │
│      │          │        │        │            │        │      │
├───┼─────┼────┼────┼──────┼────┼───┤
│八十九│新華理財投│販賣六合│卯○○  │(1)89.01.19 │300000  │寅○○│
│年一月│資機構    │彩明牌  │        │(2)89.01.24 │200000  │郵局00│
│間    │          │        │        │(3)89.01.24 │400000  │911911│
│      │          │        │        │(4)89.01.25 │0000000 │300642│
│      │          │        │        │(5)89.01.25 │0000000 │號    │
│      │          │        │        │(6)89.02.01 │600000  │戊○○│
│      │          │        │        │(7)89.02.01 │0000000 │郵局00│
│      │          │        │        │(8)89.02.02 │30000   │912160│
│      │          │        │        │(9)89.02.08 │0000000 │059245│
│  │          │        │        │(10)89.02.08│380000  │號    │
│      │          │        │        │(11)89.02.08│0000000 │午○璽│
│      │          │        │        │            │        │郵局00│
│      │          │        │        │(亥○○於八 │        │911910│
│      │          │        │        │十九年一月二│        │897018│
│      │          │        │        │十五日至高雄│        │號    │
│      │          │        │        │市府北郵局自│        │壬○○│
│      │          │        │        │戊○○帳戶中│        │郵局00│
│      │          │        │        │提領九十五萬│        │900080│
│      │          │        │        │元)         │        │101935│
│      │          │        │        │            │        │號    │
│      │          │        │        │            │        │胡金蘭│
│      │          │        │        │            │        │花旗銀│
│      │          │        │        │            │        │行高雄│
│      │          │        │        │            │        │分行60│
│      │          │        │        │            │        │009465│
│      │          │        │        │            │        │57號  │
├───┼─────┼────┼────┼──────┼────┼───┤
│八十九│光大科技國│寄發刮刮│甲○○  │89.03.20    │60000   │庚○○│
│年三月│際有限    │樂彩單，│天○○  │89.03.23    │60000   │郵局00│
│間    │          │訛稱需繳│酉○○  │89.03.23    │160150  │412310│
│      │          │納稅金  │丑○○  │89.03.23    │400000  │202816│
│      │          │        │        │            │        │號    │
│      │          │        │        │            │        │      │
│      │          │        │        │89.03.24    │660000  │巳○○│
│      │          │        │        │            │        │郵局00│
│      │          │        │        │            │        │413980│
│      │          │        │        │            │        │520031│
│      │          │        │        │            │        │號    │
│      │          │        │        │            │        │      │
│      │          │        │申○○  │89.04.18    │100000  │佘冠傑│
│      │          │        │        │            │        │郵局00│
│      │          │        │        │            │        │311920│
│      │          │        │        │            │        │654423│
│      │          │        │        │            │        │號    │
│      │          │        │        │            │60000   │乙○○│
│      │          │        │        │            │        │郵局00│
│      │          │        │        │            │        │311920│
│      │          │        │        │            │        │528601│
│      │          │        │        │            │        │號    │
├───┼─────┼────┼────┼──────┼────┼───┤
│八十九│德寶科技公│同右    │己○○  │89.05.06    │0000000 │辛○○│
│年五月│司        │        │        │            │        │郵局00│
│間    │          │        │        │            │        │410290│
│      │          │        │        │            │        │545061│
│      │          │        │        │            │        │號    │
│      │          │        │        │            │        │      │
│      │          │        │        │            │        │      │
├───┼─────┼────┼────┼──────┼────┼───┤
│八十九│          │刊登廣告│子○○  │89.03.09    │216000  │未○○│
│年三月│          │訛稱代辦│        │            │        │第一銀│
│間    │          │信用貸款│        │            │        │行鹽埕│
│      │          │        │        │            │        │分行70│
│      │          │        │        │            │        │250105│
│      │          │        │        │            │        │702   │
└───┴─────┴────┴────┴──────┴────┴───┘
附錄論罪科刑法條：
中華民國刑法第三百三十九條
 (普通詐欺罪)
意圖為自己或第三人不法之所有，以詐術使人將本人或第三人之物交付者
，處五年以下有期徒刑、拘役或科或併科一千元以下罰金。
以前項方法得財產上不法之利益或使第三人得之者，亦同。
前二項之未遂犯罰之。
中華民國刑法第三百四十條
以犯第三百三十九條之罪為常業者，處一年以上七年以下有期徒刑，得併
科五萬元以下罰金。
中華民國刑法第三十條
 (從犯及其處罰)
幫助他人犯罪者，為從犯。雖他人不知幫助之情者，亦同。
從犯之處罰，得按正犯之刑減輕之。
